【裁判字號】    91,重訴,148
【裁判日期】    920611
【裁判案由】    損害賠償
【裁判全文】
臺灣雲林地方法院民事判決  九十一年度重訴字第一四八號
    原      告  乙○○
                丙○○
    共      同
    訴訟代理人  李建忠律師
    被      告  甲○○○○○○.
    訴訟代理人  蔡碧仲律師
    複 代 理人  周欣怡律師
右當事人間請求損害賠償事件，本院判決如左：
    主      文
被告應給付原告乙○○新台幣壹拾捌萬肆仟壹佰玖拾壹元、給付原告丙○○新台幣柒
萬仟零壹拾伍元，及均自民國九十一年十月十一日起至清償日止，按週年利率百分
之五計算之利息。
原告其餘之訴駁回。
訴訟費用由原告乙○○、丙○○各負擔百分之四十八，由被告負擔百分之四。
本判決原告勝訴部分，於原告乙○○、丙○○各以新臺幣陸萬元、參萬元供擔保後，
得假執行。但被告如於假執行程序實施前，分別以新臺幣壹拾捌萬肆仟壹佰玖拾壹元
、柒萬仟零壹拾伍元為原告乙○○、丙○○預供擔保，得免為假執行。
原告其餘假執行之聲請駁回。
    事實及理由
一、本件原告起訴主張：被告李四川（身分證統一編號：Ｚ000000000號）
    於民國（下同）九十一年一月十六日十五時三十分許，駕駛車號ＴＹ－一七六號
    自用大貨車，沿經雲林縣大埤鄉○○村○○路，由東往西方向行駛，經過該路六
    十五號前，疏於注意車前狀況，適有幼童劉雁綾（八十四年七月十一日生）由南
    向北欲徒步欲橫越馬路，詎被告對於前方之劉雁綾欲橫越馬路之動態，竟渾然不
    知，造成其上開自大貨車左前車頭方向燈部位撞擊劉雁綾，劉雁綾倒地後血流不
    止，前述大貨車兀自前進，造成劉雁綾因此撞擊受有頭部外傷、肋骨骨折、出血
    性休克等傷害，經送醫急救後仍告不治死亡。原告為劉雁綾之父母，爰依據民法
    第一百八十四條前段、第一百九十二條、一百九十四條規定，訴請被告應給付：
    (一)原告乙○○所支付劉雁綾醫藥費新臺幣（下同）二千一百零四元。(二)原告乙○
    ○支付劉雁綾喪葬費用共三十萬三千一百二十六元。(三)原告乙○○將來可受劉雁
    綾扶養金額一百零八萬一千五百八十九元之損失。(四)原告丙○○將來可受劉雁綾
    扶養金額一百一十五萬二千九百二十五元。(五)原告乙○○二百四十八萬零一百三
    十一元慰撫金。(六)原告丙○○二百四十八萬零一百三十一元慰撫金。暨自起訴狀
    送達被告後即九十一年十月十一日起，至清償日止之法定遲延利息等語。並聲明
    ：（一）被告應給付原告乙○○三百八十六萬六千九百四十四元，並給付原告丙
    ○○三百六十三萬三千零五十六元，以及均自附帶民事起訴狀繕本送達翌日即九
    十一年十月十一日起，至清償日止，按週年利率百分之五計算之利息。（二）願
    提供擔保，請准宣告假執行。
二、被告則以：(一)本件車禍之發生，係因為被害人劉雁綾行經有分向限制線路段，未
    注意右方來車，徒步橫越馬路，突然衝向被告車輛左前方向燈位置，以致被告未
    能事先看到被害人以採取防止措施，並非被告不注意車前狀況，被告對此無預見
    可能性，被告自無過失可言。臺灣省嘉雲區車輛行車事故鑑定委員會九十一年七
    月十二日鑑定意見，認為被告有肇事次要原因云云，實不可採。劉雁綾之死亡結
    果，與被告行為之間，亦無因果關係。(二)被害人劉雁綾當時已滿六歲六個月，其
    父母依據兒童福利法第三條第一項、第三十四條等自有監護教導之責，而且不得
    使兒童獨處於易發生危險或傷害之環境，但原告二人任由劉雁綾一人橫越車潮眾
    多之馬路，以致劉雁綾死亡，對於損害之發生，亦有重大過失甚明，依據民法第
    二百十七條應免除被告之損害賠償責任。(三)原告提出之喪葬費用收據總和為三十
    萬一百二十元，並非三十萬三千一百二十元。(四)原告請求扶養費損失部分，因原
    告另育有二名兒子，且夫妻互負扶養義務，請求減為四分之一計算。(五)被告資力
    不佳，教育程度與社會地位不高，經營廢棄回收場營運結果不佳，連年虧損，請
    求從輕酌量慰撫金額。(六)原告已經獲得強制責任險給付保險金一百四十萬元，請
    求由原告得求之金額內扣除之等語資為抗辯。並聲明：（一）原告之訴及假執行
    之聲請均駁回。（二）如受不利之判決，願提供擔保，免為假執行。
三、兩造不爭執之事實：
（一）被告於九十一年一月十六日十五時三十分許，駕駛車號ＴＹ－一七六號自用大
      貨車，由東向西沿經雲林縣大埤鄉○○村○○路六十五號前，撞擊正要由南往
      北穿越馬路之被害人劉雁綾，發生劉雁綾死亡之結果。
（二）原告二人另生育二名兒子劉益豪、劉宗銘。
（三）原告支出劉雁綾醫藥費二千一百零四元。
（四）原告已經領取一百四十萬元強制汽車責任險給付。
四、本件兩造爭執之點如下：
（一）系爭車禍之發生，被告有無過失責任？原告二人放任劉雁綾獨自橫越馬路，是
      否有過失？劉雁綾本身未注意左右來車，跨越分向線，擅自穿越馬路，是否有
      過失？又兩造之過失責任比例為何？
（二）喪葬費用總和為多少？扶養費用之損失應如何計算？又慰撫金應以多少計算？
五、雙方過失與過失比例：
（一）被告之過失部分：
    １按汽車行駛時駕駛人應注意車前狀況，並隨時採取必要之安全措施，且行經彎
      道、坡路、狹路、狹橋、隧道、泥濘或積水道路、無號誌之交岔路口、道路修
      理地段或行近工廠、學校、醫院、車站、會堂、娛樂、展覽、競技等公共場所
      出、入口及其他人車擁擠處所，或因雨霧致視線不清或道路發生臨時障礙時，
      均應減速慢行，作隨時停車之準備，道路交通安全規則第九十四條第三項、道
      路交通安全規則第九十三條第一項第三款定有明文。
    ２被告在案發之後立刻接受警察訊問，其陳稱：「我行經大埤鄉○○村○○路六
      十五號前，看照後鏡看到有一名不詳人士撞上我左後車角，並聽到有人在喊叫
      ：：當時有一台選舉廣告車與我會車，而小女孩由對面過來撞倒我駕駛左後車
      角處受傷」等語，嗣後接受相驗檢察官訊問時，亦同此陳述。然而劉雁綾是遭
      到被告大貨車左前車頭撞擊致死，在左前輪胎上有劉雁綾之血跡，有內政部刑
      事警察局鑑驗報告書附於相驗卷內可證。而被告竟辯稱是貨車左後角撞上劉雁
      綾之說法，可見被告對於該車禍之發生，渾然不知，毫無盡到注意義務。而依
      據道路交通事務調查報告所示，當時天候晴、日間有自然光線、路面無缺陷，
      道路無障礙物，視距良好，又無不能注意之情事。被告當時剛剛與來向車道的
      選舉宣傳車會車後，必定是速度不快，而此種情形下，仍渾然不知左前方有小
      女孩靠近，可見其過失情節至為明顯。
（二）劉雁綾本身過失部分：
    １按行人穿越道路時，在禁止穿越、劃有分向限制線、設有劃分島或護欄之路段
      或三車道以上之單行道，不得穿越道路，道路交通安全規則第一三四條第一項
      第二款有明文規。又行人在道路上不依規定，擅自穿越車道者，處新臺幣三百
      六十元罰鍰，或施一至二小時之道路交通安全講習，道路交通管理處罰條例第
      七十八條亦有規定。依據照片及現場圖示，車禍現場劃有分向雙黃線，而該地
      段雖未規劃斑馬線或天橋、地下道，但距離車禍地點約三十公尺處，即有一處
      閃黃燈之十字路口，該十字路口並無分向線限制不得穿越，劉雁綾不行走該十
      字路口，逕自穿越馬路，違反前述行人不得穿越分向限制線之規定，由南往北
      違規闖越馬路，由客觀面判斷，劉雁綾確有違反交通法規之行為。道路分向之
      雙黃線，通常使用在車潮擁擠之交通要道，或是容易發生車禍之地段，其意義
      為禁止汽車跨越、禁止超車、禁止闖入對向車道，此為一般國民均有之基本常
      識。汽車跨越雙黃線本身就有極大危險，更何況是一般血肉之軀自然人跨越雙
      黃線，其風險不言可喻。原告雖然一再爭執該地點為市場附近，有許多行人都
      是穿越馬路云云，此種說法積非成是，不值採信。
    ２所謂「馬路如虎口」，對於學齡前幼童來說，交通的危險威脅更加嚴重，因為
      幼童的視野不夠寬廣，對於車輛的遠近距離判斷不準，而且常有不正確的想法
      ，幼童會認為當他們看到汽車時，汽車裡的駕駛人也一定看到他們了，他們也
      誤以為汽車可以隨時說停止就停止，年紀小的孩子更可能將汽車當成可愛又有
      生命的東西（乃是受到卡通影片影響），最重要的是孩子對於危險的認知與反
      應能力極差，因此若將幼童放任獨自過馬路，確實是非常危險的行為。本件劉
      雁綾於車禍發生時，已六歲六個月，就讀仁和小學一年級，此一年齡的孩子，
      父母師長可能曾經教導過馬路應該小心左右來車，但孩子本身未必都能謹記在
      心，而且可以說是普遍缺乏獨自越過大馬路的識別能力（此亦可以理解為何目
      前交通導護工作必須維持到小學畢業為止）。劉雁綾對於自己違反交通規定之
      行為，缺乏識別能力。
    ３民法上「過失」的概念，有二種意義，一種為真正意義的過失，是以義務之違
      反為前提，並需就所生損害負賠償責任。另一種則為非真正意義之過失，並不
      以違反義務為前提，而是指行為人對自己利益之維護照顧有所鬆懈，民法第二
      百十七條之「與有過失」，即為此類。而此項與有過失之成立，是否須以被害
      人有識別能力為前提？學說上有不同見解，贊成者即是將民法第一百八十七條
      侵權行為的概念適用於過失相抵上（孫森焱「民法債篇總論（上）」四五０頁
      ）；而否定者乃是基於公平觀點，無視識別能力人固然無需對於自己造成他人
      之損害負責；但是對於無識別能力而造成自己之損害，卻不能反過來要求他人
      負責，因為與有過失之原則在於公平分配責任，任何人應承擔自己行為所生之
      不利益，是否具有識別能力在所不問（王澤鑑「民法學說與判例研究（一）」
      第三九二頁）。本判決贊同後者見解，因無識別能力所造成自己之損害，若不
      適用與有過失原則自己承擔後果，其結果就是要求別人承擔，有失公平。故而
      劉雁綾違規闖越馬路之行為，雖然自己主觀上缺乏識別能力，但仍有過失相抵
      原則適用，應由間接受害人承擔之（詳後述）。
（三）原告本身過失部分：
    １按父母或監護人不得疏縱未滿十四歲之人，擅自穿越車道，或於交通頻繁之道
      路或鐵路平交道附近任意奔跑、追逐、嬉戲或坐、臥、蹲、立，阻礙交通，道
      路交通安全規則第一三九條已有規定。又按父母、養父母、監護人或其他實際
      照顧兒童之人不得使兒童獨處於易發生危險或傷害之環境，兒童福利法第三十
      四條前段亦有規定。
    ２原告丙○○在車禍地點附近的市場賣菜，所以將劉雁綾攜帶在身邊，而劉雁
      綾當時是要到馬路到對面一個大公厝遊玩，故而獨自穿越馬路，此為原告二人
      在刑事準備程序中所陳述（刑事一審卷九十一年七月二十六日筆錄）。原告二
      人放任劉雁綾獨自過馬路，並未善盡保護監督之責，本身即有嚴重疏失。
    ３原告二人依據民法第一百八十四條第一項前段、第一百九十二條第一項、第一
      百九十四條所得請求之損害賠償，自理論言，雖是固有之權利，然其權利是根
      據直接被害人劉雁綾衍生得來，自不能不負擔劉雁綾之過失。本件原告二人有
      疏縱幼童擅自過馬路之過失，劉雁綾本身又有擅自闖越馬路之過失，此雙重之
      過失責任，均應由原告二人承擔。在原告所得請求之財產上與非財產之損害賠
      償，一併均有過失相抵之適用。
（四）雙方過失比例：
      本院審酌被告駕駛大貨車時完全未注意到劉雁綾正要橫越馬路，過失並非輕微
      ，但畢竟不是劉雁綾已經走到被告車道正中央才被撞擊，而是劉雁綾剛過分向
      線，遭到被告大貨車左前車角撞擊一下，倒地或翻滾導致頭部外傷顱內出血、
      肋骨骨折。此等傷勢應非輪胎碾過之結果，否則以血肉之軀遭重達十多公噸之
      大貨車碾過，傷勢絕非僅有如此「右側胸部鈍挫傷肋骨骨折合併氣血胸、腹上
      部臍部點狀擦傷十乘七公分」（相驗卷第二六頁背面）傷勢而已，應該早已導
      致內臟破裂、血肉模糊等等更嚴重之後果。而原告方面，本身疏縱幼童，已有
      過失，而劉雁綾在車潮擁擠的地段，違規穿越劃有分向線之馬路，為最大之過
      失因素。三方面對於本件車禍之發生，均有過失，且與劉雁綾死亡結果，均有
      因果關係，審酌三方面上述過失行為，本院認本件車禍之發生，被告應負擔負
      擔十分之四之過失責任，而原告二人應負擔十分之六之過失責任。
六、損害賠償金額：
（一）醫藥費及喪葬費部分：
      按不法侵害他人致死者，對於支出醫療及增加生活上需要之費用或殯葬費之人
      ，亦應負損害賠償責任，民法第一百九十二條第一項定有明文。原告乙○○為
      子女劉雁綾支付醫藥費二千一百零四元，為雙方所不爭執。又原告支出之喪葬
      費用，經計算為三十萬三千一百二十元（如附表），各項支出細目，亦屬一般
      葬儀所需合理必要事項。
（二）扶養費用之損失
    １按被害人對於第三人負有法定扶養義務者，加害人對於該第三人亦應負損害賠
      償責任，民法第一百九十二條第二項亦有規定。又民法第一千百十七條第一項
      規定，受扶養權利者，以不能維持生活而無謀生能力者為限；而同條第二項僅
      規定，前項無謀生能力之限制，於直系血親尊親屬不適用之，並非規定前項之
      限制，於直系血親尊親屬不適用之。是直系血親尊親屬，如能以自己財產維持
      生活者，自無受扶養之權利；易言之，直系血親尊親屬受扶養之權利，仍應受
      「不能維持生活」之限制（最高法院六十二年度第二次民停總會決議）。又縱
      然夫妻本身不能維持自己生活，對於配偶之扶養義務，亦不能免除，民法第一
      千一百十八條但書亦有規定。
    ２原告乙○○以耕作種菜為生，原告丙○○則以在市場賣菜為生。而原告乙○○
      為五十五年十一月三日生，於本件車禍發生時為三十五‧二八歲，按八十九年
      台閩地區簡易生命表所記載，其平均餘命尚有三十九‧二七年。而原告目前至
      年滿六十歲（參照勞動基準法第五十四條）退休之前，共有二十四‧七二年期
      間，尚有體力足以耕作維生，既能維持自己生活，尚不得請求子女扶養，若年
      滿六十歲後，因體力漸衰，且務農收入微薄，應屬不能維持生活，可請求子女
      扶養。又原告丙○○為五十七年三月八日生，於本件車禍發生時為三十三‧八
      六歲，按八十九年台閩地區簡易生命表所記載，其平均餘命尚有四十五‧八年
      。同前所述，亦應扣除至退休之前二十六‧一四年期間，不得請求子女扶養。
      又每年扶養金額之計算標準方面，原告請求依據現今綜合所得稅申報受扶養金
      額七萬四千元計算，而原告二人又撫育另二名兒子，加上夫妻互負扶養義務，
      劉雁綾對原告之扶養義務應只有四分之一。
    ３依此計算，原告乙○○所受扶養費損失應為十萬五千二百五十四元｛年息百分
      之五，複式霍夫曼計算法（第一年不扣除中間利息），其計算式為：[74000×
      21.00000000（此為應受扶養三十九年之霍夫曼係數）+74000×0.27×（
      22.00000000-00.00000000）]÷4=408144，扣除二十四‧七二年不得請求，
      [74000×16.00000000（此為應受扶養二十四年之霍夫曼係數）+74000×0.72
      ×（16.00000000-00.00000000）]÷4=302890。000000－000000＝105254｝。
    ４原告丙○○所受扶養費損失應為十三萬二千五百三十七元｛[74000×
      23.00000000（此為應受扶養四十五年之霍夫曼係數）+74000×0.8×（
      24.00000000-  00.00000000）]÷4=447130，扣除二十六‧一四年不得請求，
      [74000×16.00000000（此為應受扶養二十六年之霍夫曼係數）+74000×0.14
      ×（17.00000000-00.00000000）]÷4=314593。000000－000000＝132537｝。
（三）精神慰撫金：
      按不法侵害他人致死者，被害人之父、母、子、女及配偶，雖非財產上之損害
      ，亦得請求賠償相當之金額。民法第一百九十四條亦有規定。原告承受喪女之
      痛，多年來辛苦栽培女兒之付出，竟成泡影，而劉雁綾年已六歲，正值可愛活
      潑的年紀，如今竟慘死輪下，為人父母如何能不傷痛；再者，劉雁綾陪伴父母
      走過多年歲月，點點滴滴的笑語回憶，如今只能只有徒增傷感，原告二人確實
      在精神上承受極大痛苦。據外國研究指出，喪子之痛帶來的壓力，對父母身體
      健康有長期影響，父母會嘗試壓抑自己的情緒，而壓抑將導致血壓增高，長期
      以往容易得心臟病，在失去孩子四年後，父母死於自殺或事故（因經常精神恍
      惚）之機率，是一般人的四倍；即使四年之後，發生自殺或事故之機率，仍一
      般人的二倍。而長期憂鬱的情緒，更容易引發心臟病、癌症與憂鬱症。喪子之
      痛的痛苦程度，更勝於喪失父母或配偶的痛苦。本院斟酌實際情況，及兩造名
      下均有多筆土地、投資（有賦稅資料可證），均屬社會中層階級身分，應以各
      一百八十萬元計算原告所受精神痛苦，應屬公允。
七、按損害之發生或擴大，被害人與有過失者，法院得減輕賠償金額，或免除之，民
    法第二百十七條第一項定有明文。又按保險人依本法規定給付之保險金，視為加
    害人或被保險人損害賠償金額之一部分；加害人或被保險人受賠償請求時，得扣
    除之，強制汽車責任保險法第三十條亦有規定。本件原告二人疏縱幼童自行過馬
    路，而且必須承擔劉雁綾違規闖越分向線之過失，總計原告二人應負擔百分之六
    十過失責任，只得請求剩餘百分之四十損害賠償金額，扣除原告二人已經領取汽
    車強制責任保險給付一百四十萬元，已各自受領給付七十萬元。總計，原告乙○
    ○所得請求損害賠償金額為十八萬四千一百九十一元〔（2104＋303120＋105254
    ＋0000000）×0.4＝884191，000000－000000＝184191〕，原告丙○○所得請求
    損害賠償金額為七萬三千零十五元〔（132537＋0000000）×0.4＝773015，
    000000－000000＝73015〕，以及均自九十一年十月十一日起至清償日止，按週
    年利率百分之五計算之法定利息。原告之請求在此範圍內為有理由。又原告陳明
    願供擔保，聲請宣告假執行，經核其勝訴部份，合於法律規定，爰酌定相當之擔
    保金額宣告之。原告提出超過上述金額之損害賠償請求，為無理由，應予駁回。
    其假執行之聲請亦因之失所依附，應併予駁回。訴訟費用之負擔，依據雙方勝敗
    比例諭知如主文所示。
八、至於兩造其餘攻擊、防禦方法及所提出之各項證據資料，經審酌後，因與本件判
    決之基礎無涉，且不影響判決之最後結果，爰未予一一論述，附此敘明。
九、據上論結，本件原告之訴為一部有理由，一部無理由，依民事訴訟法第七十九條
    但書、第八十五條第一項但書、第三百九十條第二項，第三百九十二條，判決如
    主文。
中      華      民      國    九十二    年      六      月      十一    日
                                臺灣雲林地方法院民事第二庭
~B審判長法官  陳宏卿
~B      法官  蔡碧蓉
~B      法官  葉明松
右正本係照原本作成
如對本判決上訴，須於判決送達後廿日內向本院提出上訴狀
中      華      民      國    九十二    年      六      月      十一    日
~B法院書記官  馮善詮
【附表：喪葬費用細目】
┌──────────┬───────────┐
│  項目              │        金額          │
├──────────┼───────────┤
│  靈骨塔管理規費    │              五千元  │
├──────────┼───────────┤
│  靈骨塔位          │              七萬元  │
├──────────┼───────────┤
│  禮儀社雜項費用    │  二萬三千二百一十元  │
├──────────┼───────────┤
│  往生蓮花          │          二千七百元  │
├──────────┼───────────┤
│  遺像頭七供品      │      三千二百七十元  │
├──────────┼───────────┤
│  告別式、樂隊及牲禮│十八萬三千二百四十元  │
├──────────┼───────────┤
│  火葬及殯儀館管理費│      一萬五千七百元  │
├──────────┼───────────┤
│  總計              │三十萬三千一百二十元  │
└──────────┴───────────┘


司法院資訊處製作；財團法人民間司法改革基金會備份。
